【裁判字號】    92,上訴,962
【裁判日期】    921014
【裁判案由】    家暴傷害
【裁判全文】
臺灣高等法院臺南分院刑事判決             九十二年度上訴字第九六二號   Ｃ
      上  訴  人  臺灣臺南地方法院檢察署檢察官
      被      告  甲  ○  ○
右上訴人因家暴傷害案件，不服臺灣臺南地方法院九十一年度訴字第一０三一號中華
民國九十二年七月十五日第一審判決（起訴案號：臺灣臺南地方法院檢察署九十一年
度偵字第八三三八號），提起上訴，本院判決如左：
      主      文
上訴駁回。
      理      由
一、公訴意旨略以：甲○○於九十一年七月十九日中午十二時四十分許，在臺南縣新
    市鄉三舍村三舍四十七號前，因細故與其母方王春綢（起訴書誤為方王金稠）發
    生爭執，方王春綢乃憤而持鐵棍及酒瓶丟擲甲○○，甲○○閃避後，竟基於傷害
    人之身體之故意，上前搶下鐵棍及酒瓶，並以該鐵棍及酒瓶毆打方王春綢，致方
    王春綢因之受有頭部挫傷併腦內出血、右前臂腫脹、疼痛等傷害，因認被告甲○
    ○涉有刑法第二百八十條、第二百七十七條第一項傷害直系血親尊親屬罪嫌云云
    。
二、按犯罪事實應依證據認定之，無證據不得推定其犯罪事實。所謂認定犯罪事實之
    證據，係指足以認定被告確有犯罪行為之積極證據而言，該項證據自須適合於被
    告犯罪事實認定，始得採為斷罪資料，如未能發現相當證據，或證據不足以證明
    ，自不能以推測或擬制之方法，為裁判基礎，最高法院著有二十九年上字第三一
    ０五號、四十年臺上字第八六號判例可資參照。又告訴人之告訴，係以使被告受
    刑事訴追為目的，是其陳述是否與事實相符，仍應調查其他證據以玆審認，最高
    法院五十二年臺上字第一三００號判例亦足資參照。次按對於現在不法之侵害，
    而出於防衛自己或他人權利之行為，不罰，刑法第二十三條前段定有明文。刑法
    上之防衛行為，祇以基於排除現在不法之侵害而不超越必要之程度為已足，不以
    出於不得已之行為為條件。至防衛過當，係指防衛行為超越必要之程度而言，防
    衛行為是否超越必要之程度，須就實施之情節而為判斷，即應就不法侵害者之攻
    擊方法與其緩急情勢，由客觀上審察防衛權利者之反擊行為，是否出於必要以定
    之不能專以侵害行為之大小及輕重為判斷標準，最高法院二十六年渝上字第一五
    二０號、二十八年上字第三一一五號、六十三年台上字第二一０四號判例參照。
三、本件公訴人認被告甲○○涉有上開傷害罪嫌，無非係以告訴人方王春綢之指訴及
    博愛醫院博傷字第五０六號傷害診斷證明書足證，並認告訴人為被告之母，屬骨
    肉至親，告訴人當無誣陷被告之理，為其所憑論據。
四、訊之被告甲○○堅決否認有何傷害犯行，辯稱：九十一年七月十九日係因伊母到
    伊所營瓦斯行吵鬧，二人發生口角，伊母親即持附近檳榔攤的酒瓶丟伊，伊閃開
    後，為防止伊母親繼續丟擲酒瓶，遂上前搶下酒瓶，於搶酒瓶時有推伊母親一下
    ，當時伊弟媳涂寶月在場，翌日（即九十一年七月二十日）早晨，伊回家載瓦斯
    時，伊母親已預先準備一水桶石頭、磚塊及小鐵條朝伊丟擲，伊拾起地上塑膠椅
    阻擋，伊母又拿起鐵條朝伊毆打，伊伸手欲搶下鐵條，進而發生拉扯，拉扯中伊
    母跌倒，頭部撞及瓦斯桶，伊隨即載瓦斯桶離開，未注意伊母親受傷情形，伊並
    沒有傷害伊母親等語。
五、經查：
  (一)告訴人方王春綢固於九十一年七月二十日就診時，受有頭部挫傷併腦內出血、右
    前臂腫脹、疼痛之傷害，有其提出之博愛醫院博傷字第五０六號傷害診斷證明書
    一紙在卷可稽，惟告訴人於警訊及偵審中均自承於九十一年七月十九日，因細故
    與被告發生爭執時，有對被告丟擲酒瓶，翌日仍因心有不甘，再持鐵條、石塊等
    物丟擲被告（詳警訊卷第三頁背面、第五頁背面、偵查卷第六頁及原審卷第八頁
    ），核與被告所述情節相符，復經目擊證人涂寶月、方清安到庭證述明確（詳原
    審卷第二六、二七、三六、三七頁），是告訴人既因細故分持酒瓶、石塊、鐵條
    等物丟擲被告，被告身體法益已面臨直接之危害，自屬現在不法之侵害甚明。
  (二)告訴人雖於警訊、原審及本院調查中指稱：九十一年七月十九日中許十二時四十
    分許，伊持酒瓶丟被告，但未丟到，被告乃持破酒瓶欲刺伊，為路人攔下，被告
    即推伊一下，致伊撞及停放路邊之機車後，跌倒在地，造成右手臂及左膝蓋受傷
    等語，然參之告訴人提出之傷害診斷證明書，內容並未記載告訴人左膝蓋受有傷
    害，足見告訴人之指訴存有誇大受害情節之風險，非可遽採為論罪之基礎。再者
    ，當時在場目擊證人涂寶月於原審調查時亦證稱：九十一年七月十九日婆婆方王
    春綢與大伯甲○○因故發生口角，婆婆拿酒瓶要打大伯，大伯要搶下酒瓶，在搶
    酒瓶時有推婆婆一下，婆婆就跌倒了，大伯並沒有持酒瓶刺婆婆等語（詳原審卷
    第三七頁），益徵告訴人之指訴與事實不符，被告前揭辯稱：係為防止母親繼續
    對伊丟擲酒瓶之攻擊，始欲搶下酒瓶，並於搶酒瓶時有推母親一下乙節，堪以採
    信。從而被告於受攻擊之際，出手欲搶下酒瓶，並為順利搶下酒瓶而推開告訴人
    之行為，應係出於防衛之意思，且依告訴人受傷之情形，及被告搶推主要目的，
    在奪下酒瓶以終止侵害等情以觀，被告防衛行為亦未逾必要程度。
  (三)至告訴人對於九十一年七月二十日受傷一節，先於警訊時指稱：伊拿鐵條要打被
    告，被告搶下鐵條並毆打伊，造成伊頭部受傷等語（詳警卷第三頁背面）；復於
    偵查時指訴：伊事先有準備東西丟被告，但被告先以塑膠椅打伊，又持東西將伊
    打昏，伊靠在瓦斯桶旁，所以不清楚被告以木條或鐵棍打伊等語（詳偵查卷第六
    頁背面）；再於原審調查時指訴：九十一年七月二十日被告要到伊住處載瓦斯，
    伊因生氣不甘願，故拿石頭、鐵條丟被告，被告用塑膠椅接擋，故未丟到被告，
    被告遂搶下鐵條，用椅子打伊頭部，伊就昏倒了，不知被告有無持鐵條打伊，伊
    並沒有撞到瓦斯桶等語（詳原審卷第八頁），是告訴人前後對於其受傷原因及被
    告是否以鐵條攻擊等重要情節供述不一，已有可疑。再目擊證人方清安於原審調
    查時亦到庭證稱：伊住宅位於告訴人住處後方，案發當天伊在樓上等鴿子，聽到
    告訴人住處傳出爭吵聲音，伊回頭往下查看，發現告訴人持短鐵條、石頭丟被告
    ，被告先用手擋，後來拿起塑膠椅子擋，告訴人因用力丟擲未站穩而摔倒，伊僅
    看到被告閃躲，並未看見被告有持鐵條打告訴人或推告訴人之情形等語（詳原審
    卷第二六頁），是告訴人頭部傷勢，是否確係被告所為，顯存有合理之懷疑。
  (四)參以告訴人頭部傷勢，無法由其頭部血腫處判斷係何物造成，此有臺南縣善化博
    愛醫院九十二年三月十七日博德字第九二０一號函一紙在卷可參，且案發現場確
    實放置許多瓦斯鋼桶，及被告與告訴人在體型、力量上存有相當大之差距等情以
    觀，被告辯稱：告訴人傷勢可能係因伊欲搶下鐵條，而與告訴人發生拉扯時，告
    訴人跌倒頭部撞及瓦斯桶所致等語，亦非不可採信。從而，在無法排除告訴人頭
    部傷勢，係因其於攻擊過程中不慎跌倒撞及地面，或係在被告為防衛自身安全，
    阻止侵害繼續之目的，而出手搶下鐵條之際，造成告訴人跌倒受傷之高度可能下
    ，自不得遽為被告有罪之認定。
六、綜上所述，被告甲○○所辯，核與事實相符，堪予採信，自不得單憑告訴人片面
    且有瑕疵之指訴，遽認被告有公訴人所指犯行，而診斷書雖能證明其有受傷之事
    實，然依上開所述，尚不足以證明告訴人之傷係由被告所造成，尚不足採為不利
    被告之證據。此外復查無其他積極證據足認被告甲○○有何右揭傷害犯行，被告
    被訴傷害罪嫌，應屬不能證明，原審因予諭知無罪，經核於法並無不合。檢察官
    循告訴人聲請，上訴意旨，仍執前詞，指摘原判決不當，為無理由，應予駁回。
據上論斷，應依刑事訴訟法第三百六十八條，判決如主文。
本案經檢察官蘇南桓到庭執行職務。
中    華    民    國      九十二      年      十      月      十四      日
                                  臺灣高等法院臺南分院刑事第一庭
                                      審判長法官  茆    臺    雲
                                            法官  蔡    長    林
                                            法官  李    文    福
右正本證明與原本無異。
如不服本判決，應於判決送達後十日內向本院提出上訴狀，其未敘述理由者並應於提
出上訴狀後十日內向本院補提理由書（應附繕本)。
                                      法院書記官  李    良    倩
中    華    民    國      九十二      年      十      月      十四      日


司法院資訊處製作；財團法人民間司法改革基金會備份。
